【裁判字號】    89,訴,176
【裁判日期】    890508
【裁判案由】    確認身份證偽造
【裁判全文】
臺灣板橋地方法院民事判決  八十九年度訴字第一七六號
    原      告  乙○○
    被      告  中國信託商業銀行雙和分行
    法定代理人  丙○○
    訴訟代理人  甲○○
右當事人間請求確認身份證偽造事件，本院判決如左：
    主      文
原告之訴駁回。
訴訟費用由原告負擔。
    事      實
甲、原告方面：
一、聲明：求為判決確認被告支票存款戶0000000號帳戶非原告所開戶。
二、陳述：
    (一)查原告之身分證約於民國八十一年八月份遺失，旋即向戶籍所在地戶政事務所
      申請補發，於民國八十三年十二月九日卻遭不明人持偽造身分證向被告申請開
      立支票存款戶0000000號帳戶。又查遭偽造之身分證上之照片非原告之
      照片，補發之 (高縣) 亦非原告曾居住過之戶籍地，及父陳孝賢、母陳蔡美珠
      亦非原告之父母，又支票存款開戶申請書及印鑑卡上之簽名亦非原告之筆跡，
      僅姓名、身分證統一編號及出生年月日與原告相同，被告卻未盡其職務上應盡
      之責任，核准任由他人冒名開戶，後因存款不足，遭台北市票據交換所列為拒
      絕往來戶，致原告債信不良，欲向銀行辦理購屋貸款而不得，使原告權利受損
      嚴重。
    (二)依支票存款戶處理辦法第四條規定：金融業者對於申請開戶之個人，應核對確
      為本人，並由開戶人依約當面親自簽名或蓋章，及蓋章於支票存款往來約定書
      暨印鑑卡上，並留存身分證影本，查該0000000號支票存款戶帳戶之簽
      名及蓋章全非原告所簽章，前揭遭偽造之身分證上不實記載，與原告合法持有
      之身分證有諸多不符，足見該帳戶非原告所開戶，係遭他人持偽造原告身分證
      所冒名開戶。故該帳戶係被告因未依支票存款戶處理辦法第四條規定「應核對
      確為本人」，足見被告於上開帳戶開戶時確有疏失肇致原告遭人冒名於被告處
      開戶。
    (三)因被告之疏失而遭冒名開戶之上開帳戶，經被告核准開戶並發給空白支票，並
      遭大量簽發後同時大量退票，而被告票據交換所公告為拒絕往來戶，據被告所
      言，其金額應在千萬元以上。該帳戶遭票據交換所公告為拒絕往來戶後，原告
      之信用旋即宣告破產，舉凡辦理金融業之任何貸款、信用卡之申請等，均因債
      信不良而遭拒絕。本事件因被告之疏失，致陷原告之人格權嚴重遭受侵害，依
      民法第十八條第一項前段規定：「人格權受侵害時，得請求法院除去其侵害」
      ，又被告抗辯原告提起本件訴訟無即受確認判決之法律上利益，不符合民事訴
      訟法第二百四十七條規定，事實上至今原告因本事件仍被票據交換所列為拒絕
      往來戶，聯合徵信中心亦將原告列為信用不良之紀錄人，原告因被告之疏失至
      今人格權仍遭受侵害中，顯已構成有即受判決之法律上利益。
乙、被告方面：
一、聲明：求為判決駁回原告之訴。
二、陳述：
    (一)被告受理開立系爭支票存款帳戶時，已盡善良管理人之注意義務，並無過失。
      被告對於支票存款戶之處理，均係依財政部所頒定支票存款戶處理辦法之規定
      為之，對於申請開戶之個已核對確為本人，並由開戶人依約定當面親自簽名或
      蓋章或簽名及蓋章於支票存款往來約定書暨印鑑卡上並留存身分證影本，奈何
      該身分證遭變造之技術唯妙唯肖，就當時一般金融機構行員之辨識技術而言實
      無法加以辦別。被告受理系爭帳戶，實已符合前述辦法之規定，是被告已盡善
      良管理人之注意義務，查核審驗過程中並無過失可言。
    (二)該支票存款往來申請書暨約定書係屬被偽造之事實，為被告所不爭執，當無真
      偽不明確之情形。被告經原告告知遭第三人持變造之身分證冒名開戶情事後，
      對於所持有戶名為原告之支票存款帳戶第0000000號支票存款往來申請
      書暨約定書文件係為偽造之事實並未否認，是該等約定係屬被偽造之事實，既
      為被告所不爭執，故當無真偽不明確之情形，縱使另就證書真偽提起確認之訴
      ，亦欠缺權利保護要件。
    (三)為便於原告向票據交換所申請註銷拒絕往來紀錄，懇請鈞院於判決理由中敘明
      原告身分證被偽造，並遭他人冒名開戶之情形，以利原告註銷拒絕往來紀錄。
    理      由
一、本件原告主張被告支票存款戶0000000號、戶名為「乙○○」之帳戶非其
    所開戶，而係不詳之人持偽造其之身分證於八十三年十二月間冒名開戶，支票存
    款開戶申請書及印鑑卡均係他人所偽造，留存之身分證影本上之照片亦非其照片
    ，身分證影本上之資料有諸多不符。上開帳戶因被告之疏失而遭冒名開戶，致大
    量退票後其遭票據交換所列為拒絕往來戶，請求確認上開帳戶非其所開戶。被告
    則以其對於原告主張上開帳戶係遭他人持偽造原告身分證冒名開戶之事實並不爭
    執，當無真偽不明確之情形，原告之訴欠缺權利保護要件等語資為抗辯。
二、按確認法律關係之訴，非原告有即受確認判決之法律上利益者，不得提起之；確
    認證書真偽或為法律關係基礎事實存否之訴亦同，民事訴訟法第二百四十七條第
    一項定有明文。次按民事訴訟法第二百四十七條所謂即受確認判決之法律上利益
    ，須因法律關係之存否不明確，致原告在私法上之地位有受侵害之危險，而此項
    危險得以對於被告之確認判決除去之者，始為存在，最高法院著有二十七年上字
    第三一六號判例可資參照。
三、經查，原告主張被告支票存款戶0000000號、戶名為「乙○○」之帳戶非
    其所開戶，而係不詳之人持偽造其之身分證於八十三年十二月間冒名開戶，支票
    存款開戶申請書及印鑑卡均係他人所偽造，留存之身分證影本上之照片亦非其照
    片，身分證影本上之資料有諸多不符等事實，業據其提出支票存款開戶申請書、
    印鑑卡、偽造之身分證影本及其真正之真分證影本各一件為證，被告對於原告之
    上開主張並不爭執，原告之上開主張應堪信為真實。從而，原告所主張之事實，
    於兩造間並無不明確之情形，欠缺訴訟上權利保護要件而無即受確認判決之法律
    上利益，揆諸前開說明，原告提起本件確認訴訟，自於法不合，應予駁回。
據上論結，本件原告之訴為無理由，依民事訴訟法第七十八條，判決如主文。
中      華      民      國    八十九    年      五      月      八      日
                                臺灣板橋地方法院民事第二庭
~B法  官  戴嘉清
右正本證明與原本無異。
如不服本判決，應於判決送達後廿日內，向本院提出上訴狀。
中      華      民      國    八十九    年      五      月     十六     日
~B書記官  呂美玲


司法院資訊處製作；財團法人民間司法改革基金會備份。
